【裁判字號】    98,勞訴,124
【裁判日期】    990407
【裁判案由】    確認僱傭關係存在等
【裁判全文】
臺灣臺中地方法院民事判決             98年度勞訴字第124號
原      告  丁○○
訴訟代理人  曾信嘉律師
複  代理人  甲○○
被      告  百容電子股份有限公司
法定代理人  丙○○
訴訟代理人  乙○○
上列當事人間請求確認僱傭關係存在等事件，本院於民國99年3
月10日言詞辯論終結，判決如下：
    主    文
原告之訴及假執行之聲請均駁回。
訴訟費用由原告負擔。
    事實及理由
一、原告主張：
（一）原告自民國（下同）76年4月1日，任職巨貿高強科技股份
      有限公司（以下簡稱巨貿公司）擔任模具部組長一職，後
      升遷至經理一職，巨貿公司與被告公司於93年間合併，被
      告為存續公司，原告獲被告留用職務薪資不變。被告於98
      年1月6日以有勞動基準法第11條第4款：「業務性質變更
      ，有減少勞工之必要，又無適當工作可供安置時。」之情
      況，終止兩造間之勞動契約。惟原告當時月薪新台幣（下
      同）6萬8157元，年資21年又10個月，將屆勞動基準法得
      自請退休之工作25年規定，又被告終止勞動契約之理由難
      令原告心服，故認被告有意圖規避退休金之嫌，亦有權利
      濫用之疑，而於98年1月10日申請臺中縣勞資關係協會協
      調，但於協調會議上，雙方各執一詞，未能達成共識。又
      於98年4月3日委由律師發函被告，主張僱傭關係仍然存在
      ，請被告讓原告返回公司工作，詎被告仍置之不理。
（二）被告終止勞動契約之理由，顯非事實，被告為高科技產業
      ，技術穩定，雖大環境不佳，其以無薪假等措施應對，然
      被告向來皆為高科技之產業，何來業務性質之變更，豈有
      業務變更之事。又被告亦無減少勞工之必要情勢，因被告
      未曾大量與員工終止勞動契約，僅有原告一人遭被告資遣
      ，可見被告未有減少勞工之需求，原告任職之專案經理，
      專職維修模具，係為其技術本職，亦為被告不可或缺之業
      務內容，以原告之能力，亦顯有適當工作可供安置之。綜
      上所言，被告終止勞動契約顯然無理。從而，被告終止勞
      動契約顯無理由，其未取得勞動基準法第11條第4款所定
      終止勞動契約權利，則其依上開規定對原告為終止契約之
      意思表示，不生效力，兩造間之僱傭關係，仍屬有效繼續
      存在。本件被告所為自98年1月6日起終止兩造間勞動契約
      之意思表示既非合法，並自斯時起拒絕原告再為勞務之規
      定，依民法第487條規定原告可請求被告自98年1月6日起
      至原告復職日止，所得請領之薪資。原告遭被告終止勞動
      契約前，每月之平均工資為6萬8157元，爰請求被告自98
      年1月6日起至原告復職日止，按月給付薪資6萬8157元等
      語。並聲明：1.確認原告與被告間之僱傭關係存在。2.被
      告應自98年1月6日起，至原告復職之日止，按月給付原告
      6萬8157元。且陳明：願供擔保請准宣告假執行。
二、被告則以：
（一）被告為上市公司（股票代碼：2483），自金融海嘯所致之
      全球經濟不景氣，已造成被告公司營收大減（其減幅為1
      －（413584/671647）×100%＝38.5%），而有虧損之事實
      。在這波不景氣中，被告以裁員、無薪假及縮減費用等為
      因應對策，故被告公司裁員52名員工，而裁員名單中，與
      原告職位相當者，計有陳志順及江定遠，與被告年資相近
      者，亦有張白鳳，是被告公司裁掉原告並無針對性，先予
      敘明。再者，被告公司終止與原告間之勞動契約，實係因
      業務虧損，惟當時在離職證明勾選為勞動基準法第11條4
      款「業務變更」，係因當時承辦人員認知有錯誤、不諳法
      律，本應勾選同條第2款「業務緊縮」誤勾選為第4款「業
      務變更」。且本案所發生之時點，正值市場上各家說法紛
      紜，如業界郭台銘於所言「景氣比想像還壞三倍」，對照
      同時馬英九總統所言「2009年第2季經濟成長由負轉正」
      等語，可知市場上一片亂象，無人可斷言未來如何，如以
      穩健角度言，採較悲觀看法，審視被告資遣原告之作為，
      當無違誤。原告另主張被告公司未踐履勞動基準法第11
      條第4款「有適當工作可安置」之法定要件以安置原告另
      一職務，然非被告不踐履，實係不能踐履。查原告學歷僅
      為高中畢業，其專長為模具組立及沖壓生產管理，且一直
      擔當至離職止。被告現有總廠、二廠及神岡廠之編制，總
      廠係生產程式開關、端子台、連接器等，此涉及電學、機
      構學、二進位法演算、塑膠材質、成型射出及電鍍學等專
      業知識，絕非原告所能擔當，故只剩二廠及神岡廠。如以
      工作部門而言，被告不會電腦製圖、英文、日文及上述專
      業知識，無從擔當研發主管；又不會會計，無從擔當財務
      主管；不會勞動基準法、勞工保險條例、教育訓練準備等
      ，無從當總務主管；不知現今銅價（銅為被告公司重要原
      料，為電子被動元件所需）及相關國際貿易知識，無從擔
      當採購主管；不會生產排程、工令單、ERP（Enterprise
      Resour ce PIanning企業資源規劃），無從當生管主管；
      不會電腦維修及程式撰寫，無從當資訊主管；不諳法律及
      稽核程序，無從當法務及稽核人員；不熟諳IS09000、IS0
      1400l、TS16949、Toshmas等國際品質系統及環境、工安
      系統及各種品質統計學，無以當品質（保）主管；不諳談
      判、公司所有產品、貿易知識，無以當業務主管，故原告
      憑其資歷，所擔當者似只剩生產部主管。然生產部主管應
      熟諳工業工程學，此亦非原告所能，且被告公司以上各廠
      的生產主管，均已有人擔當，被告公司無法因人設職，創
      設一個職務出來，增加自己成本，在不景氣之當下，降低
      自己競爭力。綜上所述，欲在被告公司安插原告適當職務
      ，非被告不為，實不能也。兩造資遣費用，被告早已依法
      結清，並給付原告。是兩造間僱傭關係早已合法終止，原
      告請求確認僱傭關係仍存在，並主張給付報酬，自無理由
      。
（二）被告資遣原告係合法且無針對性，已如上述，而原告之出
      生日期為52年8月30日，至資遣發生日為年齡為45歲4月又
      6日，原告年資為21年10月。原告遭資遣之時，逢勞退新
      制開始適用，其所選擇者為舊制。依本件發生時之勞動基
      準法第53條及第54條規定，斯時原告尚未屆滿55歲，且距
      自願退休年資尚有3年2月，故原告不符合自願退休要件甚
      明；且被告面臨經濟海嘯，如以裁員應對，則裁掉經理級
      一人所可產生效益，可抵數名下級員工。被告基此而有本
      案之資遣作為，亦情非得已。原告認被告係惡意規避給付
      原告退休金而資遣原告一語，顯非事實。至於原告所引述
      之原證八，係出自於被告公司官網無誤，但查該招募「研
      發專案經理」之職缺訊息，係招募總廠之研發經理，該資
      料更新於97年5月7日，其後並未更動，然被告公司網站招
      募效果一向不佳，故本公司人事招募，實則以104人力網
      及e-job為對外招募之來源，故與原告曾任職務無任何關
      聯。縱原證八可堪為證，依原告之教育程度，亦不符其中
      之「大學工業設計、機械等相關科系」及「英文程度中等
      以上」之要求，此亦當初未將原告調任總廠研發經理。故
      被告對原告之資遣係合法，且無權利濫用違反誠信原則之
      情事甚明。並聲明：駁回原告之訴及假執行之請求。
三、本件經兩造協商簡化爭點，就下列事實不為爭執，本院自得
    採為判決之基礎：
（一）原告自76年4月1日起任職巨貿公司模具組長一職，後升遷
      至專案經理一職，從事模具修理工作，巨貿公司於93年間
      與被告合併（被告為存續公司），原告亦獲留用而受僱於
      被告，職務薪資不變，原告於98年1月6日遭被告資遣，終
      止勞動契，當時月薪資6萬8157元，年資21年又10個月。
（二）被告於98年1月6日核發資遣費148萬8094元、一個月（即
      30日）預告工資6萬8157元。被告所核發予原告之離職證
      明書所勾選之資遣理由為勞動基準法第11條第4款。
（三）原告遭資遣後，於98年1月10日申請台中縣政府勞資關係
      協會協調，以被告公司資遣原告有逃避與規避退休金之嫌
      ，請求被告再給付13個月薪資，惟未達成協議；於98年4
      月3日原告委由英典聯合法律事務所發函被告，主張兩造
      僱傭關係仍屬存在，請求返回被告公司工作。
（四）原告遭資遣時，被告公司之網站刊有人才招募訊息，內容
      如下：
  １、研發專案經理：學歷：大學；科系：工業設計、機械等相
      關科系。工作經驗：三年以上；語文條件：英文程度中等
      以上；其他工作條件：具導線架模具設計三年以上經驗者
      或沖模機具設計相關經驗三年以上者。
  ２、研發部經理：學歷：大學；科系：電子機械等相關科系。
      工作經驗：三年以上；語文條件：精通英或日文；電腦專
      長：office應用；其他工作條件：具機電元件開發三年以
      上經驗。
（五）被告於97年12月1日至98年2月28日止，計資遣含原告在內
      之52名員工（內容詳如被告於98年10月13日答辯續一狀所
      附之補充證據二所載）。
四、原告主張：其本受僱於被告，惟被告於98年1月6日以有勞動
    基準法第11條第4款：「業務性質變更，有減少勞工之必要
    ，又無適當工作可供安置時。」之情況，終止兩造間之勞動
    契約。惟原告當時年資21年又10個月，將屆勞動基準法得自
    請退休之工作25年規定，被告意圖規避給付退休金之嫌，而
    將原告資遣，原之資遣不合法，縱屬合乎規定，亦有權利濫
    用之嫌，因而起訴確認兩造僱傭關係存在，且被告拒絕原告
    勞之給付，被告應自98年1月6日起，按月給付原告月薪資6
    萬8157元云云，惟原告之主張為被告所否認，並以前詞置辯
    ，是本件所應審究為：1.被告資遣原告之原因是因業務減縮
    或為業務變更？如係業務變更是否有理由？如係業務減縮是
    否有理？2.被告前述對原告之資遣是否合法？有無權利濫用
    違反誠信原則之情事？經查：
（一）按解釋意思表示，應探求當事人之真意，不得拘泥於所用
      之辭句，為民法第98條所規定，而所謂探求當事人之真意
      ，如兩造就其真意有爭執時，應從該意思表示所根基之原
      因事實、經濟目的、一般社會之理性客觀認知、經驗法則
      及當事人所欲使該意思表示發生之法律效果而為探求，並
      將誠信原則涵攝在內，藉以檢視其解釋結果對兩造之權利
      義務是否符合公平正義（最高法院96年台上286號判決意
      旨參照）。本件原告自76年4月1日起任職巨貿公司模具組
      長一職，後升遷至專案經理一職，從事模具修理工作，巨
      貿公司於93年間與被告合併（被告為存續公司），原告亦
      獲留用而受僱於被告，職務薪資不變，原告於98年1月6日
      遭被告資遣，被告於資遣時，一併給付原告資遣費148 萬
      8094元、30日預告工資6萬8157元、12月份工資5萬3919
      元、1月份薪資1萬972元、特休假買回9293元、9至12月獎
      金3萬2000元等情，為兩造所不爭執，並有原告提出附卷
      之離職證明書一份、被告所提出附卷原告領款之資遣明細
      表一份，在卷可稽。雖系爭離職證明書就非自願離職原因
      記載為勞動基準法第11條第4款（業務性質變更，有減少
      勞工之必要，又無適當工作可供安置時。），而非記載為
      勞動基準法第11條第2款（虧損或業務緊縮時），惟查：
  １、97年9月間，美國雷曼兄弟公司倒閉引發全球金融海嘯，
      銀行大量倒閉，信用緊縮連帶引發通貨緊縮物價遽跌，全
      球經濟崩潰於一夕，各國訂單消失，尤以出口為導向之我
      國、日本等國，受影響至鉅，各國均採取緊急因應措施，
      我國除採量化寬鬆貨幣政策（即無限制提供款項予銀行融
      資，避免引發通貨緊縮致經濟大簫條）外，更因國內景氣
      ，薪資遽減，失業率驟升，人民消費低落而緊急發放消費
      券，供國人消費刺激景氣，以支撐國內危在旦夕之經濟。
      而民營企業因景氣衰退深不見底，除無法支撐而倒閉之企
      業外，各家公司亦依各別之情狀，分別採取緊急應變措施
      如減縮業務、裁撤據點、減薪、資遣裁員、強制休無薪假
      等方式，以救亡圖存，期能拯救搖搖欲墜之公司經營，待
      景氣之春燕再來，甚且貴為本國產業龍頭之台積電公司、
      鴻海企業均難倖免，亦資遣員工之情事，此為眾所週知之
      事，更有被告提出之景氣時事報導，在卷可參，原告自難
      諉為不知。
  ２、參諸卷附被告變更登記事項表，被告為一股票上市公司，
      其從事各種電子零組件、電池、電腦、空壓、油壓零組件
      之加工製造及買賣，且從事進出口貿易業務之經營投資等
      ，被告為因應景氣衰退，自得採取取緊急應變措施，今被
      告為圖公司之永續經營，縮減業務，並資遣裁員，以期能
      在堅困環境中，存續公司命脈，期待景氣再一次復甦，顯
      屬必要作為。被告於此經濟簫條之大環境下，採取資遣員
      工之作為，以維護公司之經營，自為法所許。又審諸被告
      所提出兩造未爭執之被告公司98年及97年1月1日至6月30
      日財務報表，被告公司97年上半年之銷貨收入為6億7164
      萬7000，98年上半年度銷貨收入則為4億1358萬4000 元，
      明顯減少；而97年上半，被告有658萬1000元之淨利，而
      98年上半年財務報表則虧損4972萬9000元，兩相比較，被
      告98年上半年度之業務，確實深受97年9月間金融海嘯之
      影響而減少營收，甚且造成鉅額虧損，被告於98年1月間
      緊急資遣裁員之措施，難認為非必要之手段，原告指稱被
      告就其部分之資遣裁員非屬必要，應無可採。
  ３、再者，被告係因應金融海嘯經濟簫條而為大量裁員之措施
      ，且於97年12月1日至98年2月28日間，大量裁員52名員工
      （含原告），有被告提出兩造不爭執之資遣名單一份，在
      卷可稽，顯見被告非僅針對原告一人為資遣行為，而係為
      圖生存維繫公司將來營運所為之斷然處置無誤，原告指稱
      被告為避免將來給付原告退休金而無裁員之必要，故意對
      其一人資遣，顯無可採。再按被告因外在經濟環境惡劣，
      經濟簫條業務緊縮導致虧損，於不得已之下必須大量裁員
      ，原告為被告之專案經理，就被告因經濟簫條業務緊縮導
      致虧損，必須裁員斷尾求生，何有不知之理？被告抗辯其
      係以業務緊縮導致虧損為原因對原告資遣，且為原告所明
      知，應可認定。被告為求生存繼續經營，乃大量資遣裁員
      ，原告不幸為其中一員，雖屬遺憾，惟原告既明知被告因
      業務緊縮導致虧損而對其資遣，且原告於具領資遣費後離
      職，自難以被告於離職證明書上誤勾離職員因為勞動基準
      法第11條第4款（業務性質變更，有減少勞工之必要，又
      無適當工作可供安置時），而非記載為勞動基準法第11
      條第2款（虧損或業務緊縮時），即強謂被告對原告資遣
      之原因，為業務性質變更，有減少勞工之必要，又無適當
      工作可供安置，是原告主張被告係以勞動基準法第11條第
      4 款為資遣原因，而非以勞動基準法第11條第2款為資遣
      原因，顯悖實情，自無可採。
  ４、基上，原告對於被告因經濟不景氣業務緊縮導虧損而大量
      資遣含原告在內員工之情事，既知之甚明，則被告係以業
      務緊縮為事由，對原告表示終止勞動契約之意思表示甚明
      ，兩造終止勞動契約之真正事由為業務緊縮無誤，自不因
      被告於給付原告之離職證明書上因工作人員疏失誤勾離職
      員因而有所變更，原告於知悉原因具領資遣費後，徒以離
      職證明書所載事由錯誤即主張兩造間資遺事由為勞動基準
      法第11條第4款，實無採。
（二）原告復主張：其原告年資已近22年，僅餘數年即可自請退
      休，此時被告終止與原告勞動契約，原告如再行就業年資
      須重新計算，屆時屆齡退休，退休金亦勢必不如前，本件
      退休金之計算與資遣費之計算差異約為15個月之平均月薪
      ，即差異約莫102萬（計算式：68157元×15＝0000000元
      ），此時被告與予終止勞動契約而給予資遣費，則將令原
      告預期工作數年後得自請退休，請領豐厚之退休之期望落
      空，被告終止原告之勞動契約，有權力濫用違反誠信原則
      之情云云。原告上開主張業為被告所否認，且查：
  １、被告係因應金融海嘯經濟簫條而為大量裁員之措施，且於
      97年12月1日至98年2月28日間，大量裁員52名員工（含原
      告），被告非僅針對原告一人為資遣行為，而係為圖生存
      維繫公司將來營運所為之斷然處置，被告抗辯前述大量裁
      員人員中，與原告職位相當者，計有陳志順及江定遠，與
      被告年資相近者，亦有張白鳳等情，原告未予爭執，顯見
      被告公司資遣原告確無針對性。原告指稱被告為避免將來
      給付原告退休金而無裁員之必要，故意對其一人資遣，顯
      無可採。
  ２、又原告之出生日期為52年8月30日，至資遣發生日為年齡
      為45歲4月又6日，原告年資為21年10月。按「勞工有左列
      情形之一者，得自請退休：一、工作十五年以上年滿五十
      五歲者。二、工作二十五年以上者。」勞動基準法第53條
      定有明文，原告遭資遣之時，逢勞退新制開始適用，其所
      選擇者為舊制，為兩造所不爭執，依本件發生資遣時，原
      告尚未屆滿55歲，且距自工作25年之自請退休年資尚有3
      年2月，故原告不符合自願退休要件甚明，原告既未符合
      退休之資格，何能向被告主張退休之權益。被告因業務緊
      縮導致虧損，依法向原告為資遣，本為法所許，而原告未
      符合退休之條件，對被告自不得主張退休之權益，原告主
      張其因被告合法資遣，將來退休之權利受損，被告不得資
      遣，尚屬無據。
  ３、至於原告所提出之招財網訊，雖足證原告遭資遣時，被告
      公司之網站刊有人才招募訊息，其內容如下：「１、研發
      專案經理：學歷：大學；科系：工業設計、機械等相關科
      系。工作經驗：三年以上；語文條件：英文程度中等以上
      ；其他工作條件：具導線架模具設計三年以上經驗者或沖
      模機具設計相關經驗三年以上者。２、研發部經理：學歷
      ：大學；科系：電子機械等相關科系。工作經驗：三年以
      上；語文條件：精通英或日文；電腦專長：office應用；
      其他工作條件：具機電元件開發三年以上經驗。」該網路
      招才之職位，一為研發專案經理，一為研發部經理，與原
      告專職修理之專案經理不同；且其學歷條件均為大學工業
      設計、機械或電子相關科系，原告為高中畢業不符該要件
      ，亦為原告未爭執；而該等經理語文條件，前者須英文程
      度中等以上，後者須精通英或日文，被告指原告未符合該
      等條件，原告亦未置喙反駁，顯見系爭招才廣告係就另外
      職位所為之廣告而非為原告原有職位對外招才，原告以被
      告對其資遣卻另行就其職位對外招募人員，有權利濫用之
      情事，實無可採。
五、綜上所述，兩造間之勞動契約，因金融風暴致被告業務緊縮
    導致虧損，被告於98年1月6日對原告合法資遣而終止，兩造
    之勞動契約已消滅而不復存在，原告對被告已無報酬給付請
    求權，從而，原告請求認原告與被告間之僱傭關係存在，及
    請求被告應自98年1月6日起，至原告復職之日止，就受領勞
    務遲延之部分，按月給付原告6萬8157元，均無理由，應予
    駁回。原告之訴既經駁回，其假執行之聲請，失所附麗，亦
    應駁回。
六、本件事證已臻明確，兩造其餘攻擊防禦方法及所提事證，經
    本院斟酌後，核與判決結果無影響，爰不一一論述，附予敘
    明。
七、訴訟費用負擔之依據，民事訴訟法第78條。
中    華    民    國    99    年    4    月    7     日
                     民事第四庭法  官  王金洲
以上正本係照原本作成。
對於本件判決如有不服，應於收受送達後20日內向本院提出上訴
書狀，敘述上訴之理由，上訴於臺灣高等法院。
中    華    民    國    99    年    4    月    7     日
                                書記官  魏愛玲

司法院資訊處製作；財團法人民間司法改革基金會備份。
